臺灣高等法院民事裁定　　　　　　　　　　 94年度再字第8號
再審原告　　甲○○
再審被告　　辛○○
　　　　　　庚○○
　　　　　　戊○○
　　　　　　己○○
　　　　　　乙○○
　　　　　　丙○○
　　　　　　丁○○
上列當事人間給付違約金事件，再審原告對於中華民國92年11月
19日本院92年度上更（三）字第158號判決，提起再審之訴，本
院裁定如下：
    主  文
再審之訴駁回。
再審訴訟費用由再審原告負擔。
    理  由
甲、再審意旨略以：
一、系爭建物是否有未依債務本旨給付情形，於確定判決即本院
    92年度上更(三)字第158號判決書第17頁倒數第5行「查兩造訂
    立合建契約時，被上訴人（再審原告）交付上訴人（再審被
    告）一本黃秋榮建築師製作之設計圖，此份設計圖乃雙方合
    建契約之一部分，此為兩造所不爭。查該建築圖之第24頁至
    36頁為系爭房屋樑柱之配筋圈（以下簡稱建築結構圖），每
    頁右下方均註明FC=280KG/C㎡（即混凝土抗壓強度為4,000
    磅，見最高法院87年度台上字第2190號卷100頁)，且上訴人
    將上開建築結構圖，交給結構技師王東榮，請其根據建築技
    術規則建築篇第6章第5節第418條第10款規定規定之最大鋼
    筋斷面比，還原計算系爭建物原設計之混凝土抗壓強度，結
    果推算系爭建物原設計之混凝土抗壓強度確為280K G/C㎡無
    誤（見最高法院87年度台上字第2190號卷101頁至104頁），
    況兩造間另案返還保證金事件（即本院89年上更(一)字第63
    號案件)，囑託台灣省結構工程技師公會對兩造合建之房屋
    進行鑑定結果，亦認結構確有未按圖施工，鋼筋配筋不足，
    即混凝土抗壓強度僅達210KG/C㎡，未達兩造原合意設計之
    抗壓強度280KG/C㎡ (見本院更(三)卷51頁)。足證上訴人辯稱
    被上訴人確未按圖施工且未依債之本旨提出給付，要屬有據
    。」，上述之認定造成更三審判決大逆轉。惟兩造於86年度
    上字第1579號有相反認定，且當時對兩造間究竟是以抗壓強
    度280KG/C㎡或是210KG/C㎡合意有進入實體調查。節錄該判
    決書第10頁第9行起「上訴人主張系爭建物因被上訴人不願
    用印申請，至未能取得使用執造，被上訴人則辯稱因建物未
    按圖施工，故不願會同申請使用執造，是應究明者為上訴人
    是否已按圖施工？經原審勘驗現場結果，被上訴人所指如附
    表二所示之瑕疵已有部分不存在，雖系爭建物仍有部分未盡
    週延之處，其中以上訴人所分得A、B揀騎樓及一樓地板較被
    上訴人所分得之C、D棟騎樓高20公分（項目1）、被上訴人
    所分得之C、D棟地下室高度較原設計少20公分（項目11），
    及電梯出口二隻橫樑未施作（項目15）較明顯，惟查上開瑕
    疵均系由於建築基地傾斜不平所致，瑕疵並非重大，尚難認
    上訴人未按圖施工，否則上訴人如何在未變更設計之下取得
    A、B、E棟之使用執造。至於混凝土抗壓強度4,000磅變更為
    3,000磅，系爭工程設計監造人黃秋榮於86年1月30日在原審
    證稱：「‧‧有關混凝土抗壓強度12層以下都用3,000磅，
    是結構技師輸入錯誤為4,000磅。」而負責在結構計算書上
    簽證之結構工程技師劉明仁亦於87年3月3日亦在本院證稱：
    「本件混凝土的強度確是3,000磅，7樓以下的房子幾乎部是
    用3,000磅，是事務所職員電腦輸入錯誤，所以結構圖才打
    成4,000磅。」等語，而本院向新竹市政府工務局調取之系
    爭工程結構計算書亦確為3,000磅 (即210KG/C㎡)，有該計
    算書影本附件可稽，足認上訴人辯稱結構圖所載應是筆誤，
    尚屬非虛，自不能將該混凝土強度視為系爭建物之瑕疵。‧
    ‧以原來完工之建物申請使用執造，仍或主管機關發給使用
    執造，足証上訴人業已按圖施工並合於完工交屋之條件，被
    上訴人所辯上訴人未按圖施工，及上訴人變更原設計圖施工
    ，均無足採（再審原證一）。經比較上述兩判決，再審原告
    發現就同一訴訟標的在前，已有確定判決或得使用該判決者
    ，依民事訴訟法496條第1項第12款得提出再審。
二、依民事訴訟法496條第1項第13款發現未經斟酌之證物或得使
    用該證物者，但以如經斟酌可受較有利益之裁判者為限，提
    出再審：
  (一)劉明仁技師之說明書：該說明書載明「本事務所設計坐落於
    新竹市○○段570地號建造執造字號工建字第0172號及新
    竹市○○段573地號工建字第0176號等7層樓建築物，其混
    凝土抗壓強度依結購計算書為3,000磅210KG/C㎡，因圖面筆
    誤為4,000磅，特此說明，此致新竹市政府工務局，三鼎土
    木技師事務所，劉明仁，地址：台北縣板橋市○○路○段45
    巷2號4樓，87年1月20日」（再審原證二）。
  (二)李秉昇書寫之合建增修專篇與歷次存證信函，兩造究係合意
    280KG/C㎡或210KG/C㎡應探討當事人之真意：查兩造合建契
    約第17條「甲方推派李秉昇先生負責與乙方共同決定有關工
    程之進行。」，於附件之建材表約定結構以電腦程式精密計
    算，此係兩造特別約定。而於甫動工時，再審被告之合約代
    理人李秉昇，於84年3月20日以「合約增修專篇」提出混凝
    土強度「fc=280KG/C㎡要改成210KG/C㎡，必須於7日內取得
    建築師書面認可，否則禁止繼續施工。」，3日後李秉昇以
    存證信函略以，「設計圖規定fc=280KG/C㎡，已施工部份fc
    均不符，請於文到7日內做一合理解釋。在疑意未明，為顧
    及雙方權益，請暫停施工。」，再審原告於接獲此信函後，
    於84年4月25日以存證信函回覆「台端於84年3月23日，由新
    竹所寄236號存證函，有關280KG/C㎡係經由建築師於施工前
    指示更正為210KG/C㎡，台端之疑慮請直接向黃建築師查詢
    。本信函以副本向黃建築師報告，以便證明所言不虛。」，
    再審被告所需了解者，僅合理之解釋，若此後並無禁止施工
    之表示，而改為希望工程圓滿，應解為兩造已就混凝土強度
    達成合意。再審被告工程代理人李秉昇經向黃秋榮建築師接
    洽，並審查結構計算書了解混凝土強度確實為210KG/C㎡。
    由此可見再審被告已經接受fc=210KG/C㎡的合理解釋，否則
    仍應禁止再審原告繼續施工。至84年11月9日結講體完成已3
    個月，李秉昇再度發函，略以應繼續商談地磚與樓梯表面建
    材之挑選，且為了工程圓滿完成，再審原告應提供地磚及樓
    梯表面之建材供地主挑選，才合乎契約精意。上述來往之存
    證信函應能證明兩造間對混凝土強度最後應一致合意為
    fc=210KG/C㎡，否則在繼續禁止施工中不可能達到再審被告
    要求開始選地磚及樓梯建材之工程進度。上述之存證信函均
    為本件未經斟酌之證物，且在事實審，可受較有利益之裁判
    。另外李秉昇同時負責系爭建物鋼筋輻射檢查，每層樓6,00
    0 元，共取得5萬4,000元。既然每層檢查，焉不知混凝土強
    度每次均以fc=210KG/C㎡ 施工（再審原證三）。
  (三)李秉昇簽字同意依現況改變施工尺寸之字據：兩造合建契約
    既約定再審被告由李秉昇負責工程進行，而李秉昇於83年4
    月7日簽字，同意尺寸得依實際狀況依比例增減之，完工後
    又主張未按圖施工，有違誠信（再審原證四）。
  (四)營建署於921地震後指定之程式公文：按科技日新月易，系
    爭建物於83年初設計，以二力距迴轉法為結溝計算，並經主
    管機關審核通過。921地震後，營建署認為應以較嚴謹之電
    腦程式為結構計算才得以使用，因此頒布公文選擇新型程式
    ，此後二力距迴轉法不得使用。可知台灣省結構技師公會與
    王東榮結構技師使用之程式，均為日後規定之程式，以現行
    程式推算以前程式，因考量範圍與原理不同，會產生不同結
    果，故所謂未依債務本旨，乃係電腦溯及既往，虛擬而生（
    再審原證五）。
  (五)建築師黃秋榮在第一審之證詞指12樓以下都用3,000磅，是
    結構技師輸入錯誤為4,000磅... 這些都不影響使用及安全
    ... 地主有派一位李先生做他們的代表，有些部分有向李先
    生說明，有些差幾公分，沒有去量，我不知道等語（再審原
    證六）。
  (六)劉明仁於高等法院86年上字第1579號案，87年3月3日之證詞
    ，證明系爭建物結構計算書系以210KG/C㎡為準（再審原證
    七）。
  (七)結構技師公會代表黃光勳與建築師黃秋榮在高等法院89年上
    更(一)字第63號案91年12月17日之證詞，證明系爭建物結構計
    算書系以210KG/C㎡為準（再審原證八）。
  (八)王東榮結構技師之結構計算書使用使用ETABS程式與核准之
    電腦程式功能不同，換言之，電腦將造成原設計產生混凝土
    與銅筋不足之虛擬債務。（再審原證九）
  (九)台北市建築師公會鑑定報告書明白指出，材料性質fc=210KG
    /C㎡為結構計算書之依據，且依建築技術規則設計並施工完
    成，沒有危險不能居住之問題。經921地震，結構完美無損
    ，與事實相符（再審原證十）。
三、上述再審原證一、二、四、五、七、八，均於92年度上更(三)
    字第158號判決前業已存在，前經家中大清掃始發現上述證
    物，均達再審之條件，且清楚表達事實真相，即於發現後30
    日內向鈞院提起再審之訴。
四、系爭建物是否有未依債務本旨給付情形，業經另案最高法院
    發回指明應詳細調查，調查結果立即呈上。並聲明：（一）
    原確定判決廢棄。（二）廢棄部分再審被告應給付再審原告
    新台幣3,716,724元及自民國90年2月2日起至清償日止按年
    息百分之5計算之利息。
乙、本院查：
一、按提起再審之訴，應依民事訴訟法第501條第1項第4款表明
    再審理由及關於再審理由並遵守不變期間之證據。如未於書
    狀表明其遵守不變期間之證據時，審判長無庸命其補正（最
    高法院63年度第3次民庭庭推總會決議參照）。本件再審原
    告提起再審之訴，雖於再審訴狀內為前開之表明，然僅泛稱
    於家中大掃除始發現上述證物云云，並未提出其確係於大掃
    除中發現再審理由以及何時發現並遵守不變期間之證據，揆
    諸前開說明，已難認其再審之訴為合法。
二、次按民事訴訟法496條第1項各款所列事由，如當事人已依上
    訴主張，或知其事由而不為主張，不得據為再審理由，此觀
    該條規定自明。經本院調閱確定判決即本院92年度上更(三)字
    第158號兩造給付違約金案全卷。卷查：1、再審原證一附於
    該案更(一)429號卷二第116至128頁；2、再審原證二、再審原
    證七內容相同，而再審原證七劉明仁之證詞附於本院86年度
    上字第1579號卷第197頁；3、再審原證三李秉昇書寫之合建
    增修專篇附於最高法院93台上字第700號卷；4、再審原證四
    附於該案更(一)429號卷二第110頁；5、再審原證六係證人黃
    秋榮於第一審證言；6、再審原證八見本院89年上更(一)字第
    63號兩造給付違約金案91年12月17日準備程序筆錄。至於再
    審原告關於再審原證五、九、十，與上揭再審事由同，均係
    依民事訴訟法496條第1項第13款事由主張，然再審原證五為
    台北縣政府工務局建照管理課89年4月25日所發通報，非再
    審原告所謂之營建署於921地震後指定之程式公文，且由該
    通報亦無由得知再審原告可受較有利之裁判。再審原證九、
    十則附於本院另案89年上更(一)字第63號卷第101至104頁，亦
    非所謂新發現未經斟酌之證據。
三、綜上所述，本件再審之訴為不合法，爰裁定如主文。
中　　華　　民　　國　　94　　年　　2　　月　　24　　日
                  民事第八庭審判長法　官 李瓊蔭
　　　　　　　　　　　      　　　法　官 陳邦豪
　　　　　　　　　　　      　　　法　官 游明仁
正本係照原本作成。
如不服本裁定，應於收受送達後十日內向本院提出抗告狀，並應
繳納抗告費新台幣一千元。
中　　華　　民　　國　　94　　年　　3 　　月　　1 　　日
　　　　　　　　　　　　　　　　　書記官 于  誠
